【裁判字號】    95,再易,5
【裁判日期】    950929
【裁判案由】    給付借款
【裁判全文】
臺灣高等法院臺南分院民事裁定  95年度再易字第5號
再審原告  乙○○
再審被告  甲○○
上列當事人間請求給付借款事件，再審原告對於中華民國95年1
月2日本院94年度再易字第31號確定判決提起再審，本院裁定如
下：
    主  文
再審之訴駁回。
再審訴訟費用由再審原告負擔。
    理  由
一、按提起再審之訴，應於30日之不變期間內提起，而該不變期
    間係自判決確定時起算，但再審之理由知悉在後者，自知悉
    時起算，民事訴訟法第500條第1項、第2項分別定有明文。
    經查：本件再審原告以原再審確定判決具有民事訴訟法第49
    6條第1項第9款之「為判決基礎之證物係偽造或變造者」、
    第13款之「當事人發現未經斟酌之證物或得使用該證物者。
    」，對之提起本件再審之訴。準此，本件再審原告係於民國
    （下同）95年1月6日收受「原再審判決」，再審原告乃於同
    年2月3日具狀提起本件再審之訴，有本院之送達證書及民事
    再審狀各一份附卷可參（見本院94年度再易字第31號原確定
    判決卷第89頁、本院卷第2頁），此經本院調閱上開卷宗查
    明無訛；則揆諸前揭說明，再審原告提起本件再審之訴，並
    未逾民事訴訟法第500條第1項所規定30日之不變期間，合先
    說明。
二、本件再審意旨略以：(一)再審被告所提之系爭6張影印支票，係
    伊自己私自翻印偽造的，兩造間根本無系爭6張偽造支票的金
    錢交易。經再審原告提起抗辯，判決理由僅謂：「查本件再
    審原告所主張事項，並未於原確定判決第一審審理時提出主
    張或答辯... 依民事訴訟法第496條第1項但書規定，已不能
    據為再審事由之主張云云」，但再審原告於第一審（92年度
    訴字第997號第（三）卷第132頁）即曾提出說：「再審被告
    是以翻印的影印本在騙人，伊根本沒有支付系爭6張支票共新
    台幣（下同）92萬餘元的錢」，故可證明原再審確定判決，
    乃有未就上開書證加以斟酌和調查，漏無記載審理之意見，
    故有民事訴訟法第469條第6款判決不備理由，當然違背法令
    ，及同法第496條第1項第13款之當事人發現未經斟酌之證物
    或得使用該證物者，第496條第1項第9款，為判決基礎之證
    物係偽造之規定提起再審。(二)再審原告並無收受原確定判決
    法官違法捏造之金錢：再審原告於原再審審理中抗辯，其並
    無原二審確定判決法官違法自己捏造說：「再審原告自承再
    審被告於(1)88年8月4日匯163,026元(2)88年8月9日匯270,196
    元(3)88年9月3日交付499,000元，有帳可查的已有1,032,222
    元。」云云之事實，案經原再審審理，判決理由五（一）謂
    ：「…援引原確定判決理由四及五所載詳細說明其論據…」
    …有關取捨證據、認定事實，乃屬原審法院之職權行使範圍
    …」云云。主張原再審確定之判決，仍有未就再審原告所提
    抗辯的證物加以調查斟酌，漏無記載審理之意見，故有民事
    訴訟法第469條第6款判決不備理由，為違背法令，及第496
    條第1項第13款之規定作為再審理由。(三)再審原告抗辯，其
    並無如原確定判決法官以自己捏造之判決理由（見二審卷第
    259頁第6點）說：「…是就總金額1,897,500元，扣減上述
    金額，為981,100元，與再審被告主張之情形計算所得出之
    金額相符合。」云云之情事。而原再審理由五之（一）僅謂
    ：「…援引原確定判決理由四及五所載詳細說明其論據…有
    關取捨證據、認定事實，乃屬原審法院之職權行使範圍…云
    云」，主張原再審確定判決並無記明，故其判決有民事訴訟
    法第469條第6款、第496條第1項第13款提起再審之事由。(四)
    再審原告兩造間並無任何有關系爭偽造支票金錢交易，亦無
    任何互相換票之情事：再審原告已於再審補充理由狀證明再
    審被告所提出之系爭支票，係伊自己私自翻印偽造，其並不
    具證明力，亦無收受原確定判決法官自己捏造所謂「1,032,
    222元」或「三次票貼」或「1,897,500元」的錢，原確定判
    決認定之事實，並不合法。而原再審判決理由五之（一）…
    援引原確定判決理由四及五所載詳細說明其論據…有關取捨
    證據、認定事實，乃屬原審法院之職權行使範圍…云云。主
    張原再審確定判決仍有未就再審原告所提抗辯之證物加以斟
    酌，故有民事訴訟法第469條第6款、第496條第1項第13款之
    再審事由，提起再審。(五)原確定判決所認定換票之事實，明
    顯與再審被告所主張之事實不符：原再審確定判決理由謂：
    「再審原告提出92年11月4日再審被告之準備書狀及對帳日
    為88年10月3日之收回票據表證物，該證物均係前訴訟程序
    事實審言詞辯論終結前已存在之證物，且為再審原告知之並
    得為使用，而非現始知之，或現始能使用，且於確定判決理
    由中業經斟酌，故與所謂發現未經斟酌之證物或重要證物漏
    未斟酌不合，難認有再審事由…云云」。再審原告則主張法
    院已經存有一份再審被告提出的準備書狀，及其內附一張對
    帳日為88年10月3日的「收回票據表」，於再審原告擬提出
    再審之訴前，申請閱覽卷宗始發現原法院之「收回票據表」
    ，並無再審被告親寫「888,600元」的字跡，再審原告手中
    持有的收回票據表，才有再審被告親寫「888,600元」的字
    跡，因此在辯論終結前，並不知應呈報再審被告親寫之收回
    票據表供法院審理，乃事後始知有該證物得為使用：故得依
    民事訴訟法第496條第1項第13款之規定，提起再審。(六)再審
    被告當時素有改票做票貼，並無按照再審原告寫的連絡單付
    錢：原再審審理當中，再審原告屢屢抗辯，當時再審被告是
    自己改票做票貼，並無按照再審原告寫的連絡單付錢，該連
    絡單並不是付款之憑證，並已於二審及前二次再審程序爭執
    ，然而包括原再審確定判決，皆無記載再審原告屢屢抗辯，
    再審被告素有自己改票做票貼之意見，主張原再審確定判決
    ，仍有未就再審原告所提抗辯證物加以調查斟酌，故有民事
    訴訟法第469條第6款、第496條第1項第13款之規定，提起再
    審。(七)爰引民事訴訟法第496條第1項第9款、第13款之規定
    ，提起本件再審之訴。請求判命：(一)原再審確定判決廢棄。
    (二)原確定判決（除確定部分外）關於命再審原告給付新台幣
    927,800元，並自民國92年5月15日起至清償日止，按週年利
    率百分之五計算之利息部分，及該部份訴訟費用（除確定部
    分外）之裁判均廢棄。(三)上開廢棄部份，再審被告之訴駁回
    。
三、按「再審之訴，法院認無再審理由，判決駁回後，不得以同
    一事由，對於原確定判決或駁回再審之訴之確定判決，更行
    提起再審之訴。」民事訴訟法第498條之1定有明文。再者，
    再審之訴，法院認無再審理由，判決駁回後，不得以同一事
    由，對於原確定判決或駁回再審之訴之確定判決，更行提起
    再審之訴，固為民事訴訟法第498條之1所明定。此係為避免
    當事人以同一事由對於原確定判決或駁回再審之訴之確定判
    決，一再提起再審之訴，致浪費司法資源而所設之限制。故
    所謂同一事由，當以當事人主張事項具體該當為必要，並非
    法律抽象規定之同一條款再審事由（最高法院93年度台上字
    第3166號民事判決參照）。換言之，是否為同一事由，應以
    當事人前後所主張之具體事實是否相同為斷，非以當事人主
    張之再審之法律上條款是否相同為斷。
四、查本件再審原告係以本院原再審確定判決具有民事訴訟法第
    496條第1項第9款之「為判決基礎之證物係偽造或變造者」
    、第13款之「當事人發現未經斟酌之證物或得使用該證物者
    。」等規定，提起本件再審之訴。惟再審原告對於兩造間本
    院93年度上易字第200號給付借款事件確定判決，曾先後提
    起再審之訴，分別為本院94年度再易字第15號及94年度再易
    字第31號，均遭本院以再審之訴無理由判決予以駁回，其中
    本院94年度再易字第15號係以民事訴訟法第496條第1項第1
    款、第2款、第13款、第497條、第498條等規定為依據，而
    94年度再易字第31號則以同法第496條第1項第1款及第497條
    之規定為依據。惟觀其所舉再審之法律條款，與本次再審之
    訴所主張之條款雖有不同，然細查再審原告於原再審確定判
    決所主張之具體事由並無相異。此從再審原告於本院94年度
    再易字第31號事件所為主張：【 (一)再審被告並無交付系
    爭金錢，再審原告請求將原確定判決（即本院九十三年度上
    易字第200號，以下簡稱原確定判決）廢棄：(1)原確定判決
    雖認：『上訴人（即再審原告，下同）自承被上訴人（即再
    審被告，下同）先後於88年8月4日匯163,026元、88年8月9
    日匯270,196元及88年9月3日交付499,000元，對此有帳可查
    的已有1,032,222元』云云。(2)又原確定判決認：「可見被
    上訴人主張就該88年8月4日、88年8月9日及88年9月4日三次
    之借款，均有如數給付」云云，可知原確定判決此處認定乃
    是繼續前開之錯誤，以不存在之事實，作為論據基礎，繼續
    違法臆測而為判決，且本件並無交付借款之事實，故原確定
    判決亦違背民法第474條消費借貸之規定。(3)故再審原告依
    民事訴訟法第496條第1項第1款適用法規顯有錯誤之規定，
    及依民事訴訟法第497條規定，認有足以影響判決之重要證
    物（即並無原確定判決所指之「1,032,222元」），復並無
    原確定判決所臆測「三次之借款，均有如數給付」之證物，
    而有漏未審酌之情形，提出本件再審之訴。(二)原確定判決
    就金錢數額之計算，有重大錯誤，再審原告請求廢棄原確定
    判決：(1)原確定判決認：「是就88年8月4日、88年8月9日及
    88年9月4日該三次票貼總金額1,897,500元，扣減上述金額
    （即原確定判決法官指伊認定已兌現916,400元之金額），
    為981,100元，與被上訴人主張之計算所得金額相符合」云
    云；惟按該三次票貼，金額總計為1,831,000元，並無原確
    定判決所指之1,897,500元。故原確定判決此處之錯誤認定
    ，與再審被告主張之情形不符，故請求將原確定判決此處重
    大錯誤之判決廢棄。(2)又原確定判決以前開重大錯誤之事項
    ，作為論據之基礎，繼續違法臆測，並認：「被上訴人甲○
    ○於該三次匯款，至少有1,032,222元，再如何計算，亦得
    不出乙○○所主張尚有該六張票貼支票未付款，自亦不會發
    生有乙○○主張之『因88年10月28日郭告知有收回票據表中
    之六張票未付款票貼』，乙○○始註明收回票據『981,100
    元』之情形」云云；惟按並無原確定判決此處所認：「該三
    次匯款，至少有1,032,222元」之事實，又再審被告素有「
    改票」做票貼的情事，故可證明再審原告主張書寫「981,10
    0元」係因88年10月28日再審被告核算有六張票據未付款票
    貼，再審原告始註明收回「981,100元」，並非債權債務關
    係等情屬實。(3)依上，再審原告依民事訴訟法第497條規定
    ，認有足以影響判決之重要證物漏未審酌之情況，提出本件
    再審之訴。(三)另原確定判決違法代替再審被告主張，並偏
    私判決，再審原告請求廢棄原確定判決：(1)原確定判決違法
    替再審被告主張，並認：「是以被上訴人主張上訴人在持有
    一審判決附表二之客票調借現款981,100元，嗣於88年10月3
    日以除編號二外之系爭支票，並交付現金53,300元，換取收
    回除編號六外之一審判決附表二之支票等語，應堪信為真實
    」云云；惟按全案中，再審被告並無上開之主張，而原確定
    判決代再審被告所做出上開之主張，故請求將原確定判決此
    處重大違法偏私判決廢棄。(2)再審原告依民事訴訟法第497
    條規定，認有足以影響判決之重要證物（即再審被告並無該
    主張之證據）漏未審酌，提出本件再審之訴。(四)系爭6張
    支票影本係再審被告所偽造，再審原告請求廢棄原確定判決
    ：(1)原確定判決審理中，再審被告所舉之系爭6張支票影本
    ，是其所翻印偽造的，此有再審被告所稱：「如要翻印可以
    很多張，非只有系爭6張」等語為證。且全案並無再審原告
    持一審判決之附表一編號一至六支票與再審被告換取一審判
    決之附表二編號一至六支票的事實。又原確定判決對於前開
    再審原告抗辯：再審被告所舉之6張支票影本係偽造乙節，
    全漏未記載及說明，顯然原確定判決係以再審被告偽造之6
    張支票影本，而為違法之判決。(2)故再審原告依民事訴訟法
    第496條第1項第1款及第497條規定，提起本件再審之訴，及
    依民事訴訟法第357條：私文書（即系爭6張支票）應由再審
    被告證其真正等規定，提出本件再審之訴。(五)再審原告並
    無與再審被告換票和支付現金差額之事實，請求廢棄原確定
    判決：(1)再審被告並無交付系爭金錢。(2)再審被告所舉之系
    爭6張支票影本，是其翻印偽造的。(3)本件於原確定判決審
    理中，再審被告一面主張，再審原告以六張新支票（即附表
    一之927,800元），與伊交換6張舊支票（即附表二之981,10
    0元），由再審原告支付現金差額即53,300元予伊；然而，
    再審被告另卻又主張，再審原告以6張新支票（即附表一之
    927,800元），與其交換5張舊支票888,600元，則是伊支付
    現金差額39,200元予再審原告，此有再審被告親寫之「888,
    600」字樣為證（見本院94年度再易字第15號卷第54頁）字
    樣為證，可知再審被告之主張顯有矛盾。且再審被告在此主
    張「系爭支票是6張舊支票換6張新支票」、「系爭支票是5
    張舊支票換6張新支票」之理由，與前開原確定判決違法代
    替再審被告主張「系爭支票是5張舊支票換5張新支票」之理
    由，有重大的矛盾。(4)又再審被告皆未就「伊究竟如何有系
    爭6張支票影本？又若兩造有『換票』，那為何會有誰支付
    差額給誰，分不清楚的情事？」等事項予以證明。可知兩造
    間根本無如再審被告矛盾虛構之換票，及矛盾虛構支付差額
    之事實。而原確定判決對於上開再審原告抗辯：再審被告主
    張矛盾乙節，全漏未記載及說明，已違背民事訴訟法第454
    條第2項之規定。故再審原告依民事訴訟法第496條第1項第1
    款規定適用法規顯有錯誤，及民事訴訟法第497條規定，認
    有足以影響判決之重要證物（即上開再審被告親寫「888,60
    0元」字樣、再審被告說詞矛盾之證據）漏未審酌，提出本
    件再審之訴。(六)又於原確定判決審理中，再審被告一面主
    張，再審原告以6張新支票，與伊交換6張舊支票，由再審原
    告支付現金差額即53,300元予伊，其並無預扣一分半利息云
    云。然再審被告另卻又主張，再審原告以6張新支票，向其
    直接票貼借款，有向再審原告收取預扣月息一分半之利息，
    並非換票和祇補差額，其有匯現金到再審原告夫妻的帳戶云
    云；可知再審被告之主張顯有矛盾。且再審被告皆未就「系
    爭6張支票之原因，究竟是直接票貼借款或是換票？為何會
    有原因分不清楚的情事？」等事項予以證明。可知兩造間根
    本無如再審被告矛盾虛構之換票，及矛盾虛構之支付差額事
    實。而原確定判決對於再審原告抗辯再審被告主張矛盾乙節
    ，全漏未記載及說明，亦違背民事訴訟法第454條第2項之規
    定。故再審原告依民事訴訟法第496條第1項第1款、第497條
    規定，認有足以影響判決之重要證物（即上開再審被告亦主
    張系爭6張支票是直接借款之矛盾證詞）漏未審酌，提出本
    件再審之訴。】等情即明，此業經調閱上開卷宗查明。又本
    院94度再易字第31號再審判決所以駁回再審原告再審之訴，
    已詳述其理由，此有該確定判決足憑。是再審原告係以相同
    事由再行提起本件再審之訴甚明。
五、綜上所述，本院94年度再易字第31號再審判決就本件再審原
    告主張再審之事由，均經調查審認，認無再審原告所主張「
    適用法規顯有錯誤」之再審理由，以再審無理由判決駁回再
    審原告之訴，並於再審判決理由內詳予論列。再審原告嗣又
    以原再審確定判決有民事訴訟法第496條第9款、第13款之事
    由提起再審之訴，雖再審原告前後主張之再審事由不同，然
    具體事實仍屬相同，從而，再審原告係以同一再審事由更行
    提起本件再審之訴，請求廢棄本院94年度再易字第31號再審
    判決及前訴訟程序之確定判決，並駁回再審被告在前程序之
    請求，顯已違反民事訴訟法第498條之1「再審原告不得以同
    一再審事由更行提起再審之訴」之規定。是本件再審之訴為
    不合法，爰裁定駁回之。
六、據上論結，本件再審之訴為不合法，依民事訴訟法第502條
    第1項、第78條裁定如主文。
中    華    民    國    95    年    9     月    29    日
                  民事第三庭    審判長法  官  陳光秀
                                      法  官  曾平杉
                                      法  官  李文賢
上為正本係照原本作成。
不得抗告。
中    華    民    國    95    年    9     月    29    日
                                      書記官  吳銘添
                                                 K


司法院資訊處製作；財團法人民間司法改革基金會備份。
